臺灣高等法院花蓮分院刑事判決　　　　 94年度上訴字第198號
上　訴　人　臺灣臺東地方法院檢察署檢察官
被　　　告　乙○○
選任辯護人　邱聰安律師
上訴人因被告違反保險法案件，不服臺灣臺東地方法院94年度訴
字第10號中華民國94年8月11日第一審判決（起訴案號：臺灣臺
東地方法院檢察署93年度偵字第337號），提起上訴，本院判決
如下：
    主  文
上訴駁回。
    理  由
一、公訴意旨略以：乙○○明知依保險法規定，非保險業不得兼
    營保險或類似保險業務，竟於民國（下同）90年10月間起，
    與不知情之賴有利（已歿）、陳世明在臺東縣境內，藉口組
    成松柏推展協會之身後互助會之方式，聘僱不知情之莊小慧
    、林秀燕等人為業務之進行。透過臺東縣地區老人會之制度
    ，推廣松柏推展協會之業務後，由甲○○、丙○○、丁○○
    等不特定人入會，約定每人需繳納新臺幣（下同）600元至
    900元不等之年費，再按月繳納300元之月費，當有會員死亡
    時，再依死亡會員人數收取300元，但最高收取900元為限，
    其餘則挪至次月分攤。而死者家屬則可依加入時間之久暫，
    領取2萬5千元至30萬元不等之互助金。因認乙○○涉犯保險
    法第167條第1項非保險業經營類似保險業務之罪嫌云云。
二、公訴人認被告涉犯上開罪嫌，無非以證人甲○○、丙○○、
    丁○○之證述，及卷附之臺東松柏推展協會收據、入會會員
    家屬收據、臺東縣松柏聯誼會入會說明、臺東松柏推展協會
    入會說明，為其論據。
三、訊據被告堅決否認上揭犯行，辯稱：松柏推展協會是人民團
    體，不能有金錢往來，而松柏互助聯誼會是由松柏推展協會
    會員，基於互助、互愛之精神所成立，並非所有松柏推展協
    會會員均有參加往生互助，互助聯誼會類似民間互助會，非
    保險契約等語。
四、經查：
(一)按保險法第1條規定：「本法所稱保險，謂當事人約定，一
    方交付保險費於他方，他方對於因不可預料，或不可抗力之
    事故所致之損害，負擔賠償財物之行為。根據前項所訂之契
    約，稱為保險契約。」同法第2條規定：「本法所稱保險人
    ，指經營保險事業之各種組織，在保險契約成立時，有保險
    費之請求權，在承保危險事故發生時，依其承保之責任，負
    擔賠償之義務。」同法第21條前段規定：「保險費分一次交
    付及分期交付兩種。保險契約規定一次交付，或分期交付之
    第一期保險費應於契約生效前交付之。」足見保險之本質在
    於分散「風險」，保險事故在性質上具有「不可預料」或「
    不可抗力」之特性，保險費之按期繳納乃保險人承保風險所
    不可或缺之對價。
(二)依卷附之松柏推展協會入會申請書、入會說明及松柏互助聯
    誼會入會說明、收款單等資料，申請加入松柏推展協會者，
    須居住台灣省境內且年滿50歲，並須繳交入會費900元及年
    費600元，入會2個月後得以加入松柏互助聯誼會，聯誼會會
    員往生時，其他聯誼會會員捐助300元互助金，最高以1千次
    為限，即免以再繳互助金，會員往生時，家屬可依會員加入
    聯誼會之久暫，領取慰問金，最高可領27萬元，該聯誼會是
    以互助、共濟及大愛之精神為成立宗旨。可見松柏推展協會
    會員如僅繳交入會費900元及年費600元，而未加入松柏互助
    聯誼會，繳納互助金者，僅得享有松柏推展協會所提供之各
    種服務，其家屬即不能領取會員往生之慰問金。則松柏推展
    協會會員所繳交之入會費900元及年費600元，與其加入松柏
    互助聯誼會而後往生時家屬可得領取之慰問金，並無對價關
    係。而松柏互助聯誼會會員之家屬於該會員往生時，得以領
    取慰問金，固係因該會員生前有繳納互助金之對價，惟該聯
    誼會既係以互助、共濟及大愛之精神為其宗旨，須居住台灣
    省境內年滿50歲，且須先加入松柏推展協會滿2個月以後，
    始得加入，並非基於營利之目的，則該互助金之繳付應屬於
    會員間之互助性質，與保險法第1條第1項規定「保險」之意
    義，尚有不同；亦非保險法第167條所規定之「類似保險」
    。
(三)保險法第167條之規範目的，乃在於防止未經許可之保險業
    者經營保險或類似保險契約，以避免該經營者未經政府監督
    ，大量吸金而無力履行契約，或未能提存責任準備金而無法
    賠付，進而造成金融市場秩序紊亂，故於所謂類似保險契約
    之解釋上，自應以刑法之謙抑思想出發而為嚴格之目的解釋
    。本件上開松柏互助聯誼會所運作之喪葬補助慰問金，乃屬
    會員間之互助行為，並不符合成立保險所具備之特性與要件
    ，尚非保險法所規範之對象，雖外觀上乍似保險，但實質上
    並非保險，依契約自由原則及罪刑法定主義，自不得比附論
    以保險法第167條之罪。被告所辯，可以採信。
五、綜上所述，被告之行為，尚難逕以認定經營類似保險業務。
    此外復查無其他積極之證據足以證明被告有何公訴人所指之
    犯行，原審因而為被告無罪之諭知，自無不合。檢察官上訴
    指摘原判決不當，求予撤銷改判，非有理由，應予駁回。
據上論斷，應依刑事訴訟法第368條，判決如主文。
本案經檢察官翟光軍到庭執行職務。
中　　華　　民　　國　　94　　年　　12　　月　　13　　日
                  刑事庭審判長法  官  吳鴻章
                              法  官  蔡勝雄
                              法  官  林慶煙
以上正本證明與原本無異。
如不服本判決，應於送達後十日內，向本院提出上訴狀。其未敘
述理由者，並應於提出上訴狀後十日內向本院補提理由狀 (須附
繕本)。
                              書記官  林明智
中　　華　　民　　國　　94　　年　　12　　月　　13　　日
